【裁判字號】    97,智,15
【裁判日期】    990121
【裁判案由】    損害賠償
【裁判全文】
臺灣桃園地方法院民事判決                97年度智字第15號
原      告  協旭機械股份有限公司
法定代理人  己○○
訴訟代理人  戊○○
            溫惠美律師
複  代理人  周春櫻律師
被      告  聖佑機械股份有限公司
兼  法  定  丙○○
代  理  人
法定代理人  甲○○
            乙○○
被      告  丁○○
上三人共同
訴訟代理人  陳文雄律師
複  代理人  康勝男律師
            庚○○
上列當事人間損害賠償事件，原告就本院96年訴字第426 號妨害
電腦使用罪等刑事案件提起附帶民事訴訟（97年度附民字第111
號），經本院刑事庭於民國97年9 月9 日裁定移送前來，本院於
民國99年1 月7 日言詞辯論終結，判決如下：
    主      文
原告之訴及假執行之聲請均駁回。
訴訟費用由原告負擔。
    事實及理由
壹、程序部分：
  (一)按刑事訴訟法第487 條第1 項所定附帶民事訴訟之對象，除
    刑事被告外，兼及於依民法負賠償責任之人，該條項所稱之
    「依民法負賠償責任之人」，係指該刑事案件中依民法規定
    應負賠償責任之人而言。故附帶民事訴訟之原告所主張之共
    同加害人，在刑事訴訟程序中經認定係共同侵權行為之人，
    及依民法第188 條第1 項應負僱用人責任之其僱用人，即難
    謂非為依民法負賠償責任之人，對之提起是項附帶民事訴訟
    ，自難謂為於法無據，最高法院91年度台抗字第560 號民事
    裁判意旨可資參照。查本件原告對被告聖佑機械股份有限公
    司（下稱聖佑公司）提起刑事附帶民事訴訟，係主張依民法
    第188 條及公司法第23條規定，應就侵害原告之著作權，而
    與其僱用人即被告丁○○、負責人即被告丙○○負連帶損害
    賠償責任，揆諸前揭說明，應認被告聖佑公司合於刑事訴訟
    法第487 條第1 項之「依民法負賠償責任之人」，原告對其
    提起刑事附帶民事訴訟，並經本院刑事庭移送民事庭審理，
    應屬合法，合先敘明。
  (二)又按，刑事訴訟諭知無罪、免訴或不受理之判決者，應以判
    決駁回原告之訴。但經原告聲請時，應將附帶民事訴訟移送
    管轄法院之民事庭。第1 項但書移送案件，應繳納訴訟費用
    ，刑事訴訟法第503 條第1 項、第3 項分別定有明文。查本
    件原告就本院96年度訴字第426 號妨害電腦使用罪等案件，
    提起附帶民事訴訟，雖被告丙○○經本院刑事庭判決無罪（
    後經檢察官提起上訴，經智慧財產法院於民國98年5 月27日
    以98年度刑智上訴字第1 號改判侵害著作財產權有罪，並確
    定在案），茲因原告依前揭規定聲請就被告丙○○部分由本
    院刑事庭裁定移送前來（詳本院卷第86頁、第107 頁、第
    108 頁之刑事聲請狀、本院刑事庭98年6 月12日函、刑事補
    正狀），是對被告丙○○之訴既經原告補行聲請移送，並繳
    納訴訟費用在案，即無不合法情形，亦先敘明。
  (三)按訴狀送達後，原告不得將原訴變更，但被告同意者、請求
    基礎事實同一者、減縮應受判決事項之聲明者、不甚礙被告
    之防禦及訴訟之終結者，不在此限，民事訴訟法第255 條第
    1 項第1 款、第2 款、第3 款、第7 款定有明文。查原告於
    本件刑事訴訟程序提起附帶民事訴訟時，原於訴之聲明第1
    項賠償金額部分，請求待鑑定損害額後提出，后於民事準備
    書狀中具體請求被告給付原告新台幣（下同）700 萬元及自
    起訴狀繕本送達翌日起按年息百分之5 計算之利息，最後更
    易為請求被告給付1,176,000 元及自98年4 月16日民事準備
    書二狀送達翌日起按年息百分之5 計算之利息核屬減縮應受
    判決事項之聲明，且為被告所同意（見本院卷第169 頁），
    合於上揭法律規定，自應准許。另原告於98年4 月16日追加
    訴之聲明第3 項請求被告丁○○應返還取自於原告之電磁紀
    錄予原告，被告不得以任何方式利用、散布、傳送、交付、
    重製取自原告之設計圖樣或電磁紀錄；查，此部分訴之追加
    ，與原告其他訴之聲明請求基礎同為被告等侵害原告著作財
    產權之事實，且不甚礙被告之防禦與訴訟之終結，尚認合於
    法律規定，亦應准許。
貳、實體部分：
一、原告主張：
  (一)緣被告丁○○、丙○○原為原告公司之員工，於95年2 月底
    離職前負責原告公司機械繪圖之工作，因被告丙○○另欲組
    公司生產瓦楞紙機，並承諾願提供股份予被告丁○○，被告
    丁○○即於94年4 月至7 月間某日，在原告公司內，利用職
    務之便，複製原告公司工程部經理簡傳祥繪製存檔於公司電
    腦內之製造瓦楞紙機之設計圖樣。嗣於95年3 月23日原告在
    吉勝工業社發現被告聖佑公司生產之瓦楞紙機械零件仿冒品
    ，乃報警持搜索票於同年月31日在被告聖佑公司（負責人即
    被告丙○○）之工廠查獲存有原告公司前開瓦楞紙機之設計
    圖之電腦主機1 台及設計圖樣6 紙，始循線查知上情。經查
    被告等擅自重製原告所有瓦楞紙機組裝機械圖樣，並以該等
    設計圖製作機械販售，共同不法侵害原告之著作權，原告爰
    依著作權法第88條之規定，訴請被告應連帶賠償原告之損害
    。茲查被告等所擬銷售機械之相對人建友紙業股份有限公司
    （下稱建友公司）本係原告之客戶，建友公司遂向被告等指
    定購買之機型乃原告生產正壓卡匣單瓦楞機（MSF-30P 型號
    ），致原告喪失與建友公司交易之所得預期之利益，查原告
    銷售該瓦楞紙機之價格為每台560 萬元，按以財政部核定之
    96年度同業利潤標準表，製造業之其他專用生產機器製造業
    之毛利率為21% ，以此計算原告所失之利益，即1,176, 000
    元，茲請求被告賠償之。另依著作權法第99條之規定，請求
    被告等負擔費用將判決登報。
  (二)雖被告抗辯原告之侵權行為請求權已罹於兩年時效，惟查，
    被告於偵查中答辯以其繪製之圖，乃參考網路，並非抄襲原
    告，原告待檢察官將2 人提起公訴時，始確定被告丁○○、
    丙○○有侵權行為，從而原告之侵權行為時效應自檢察官提
    起公訴時起算。退步言之，若鈞院認原告之侵權行為請求權
    已罹於2 年時效，爰依民法第197 條第2 項之規定，依不當
    得利之法律關係，請求被告將其所得利益返還予原告如訴之
    聲明第1 項之金額。
  (三)原告爰依侵權行為及不當得利法律關係，請求被告賠償，另
    依著作權法第89條規定，請求被告刊登判決書內容，並依民
    法第767 條之所有物返還請求權及妨害防止請求權，請求被
    告丁○○返還取自於原告之電磁紀錄，及禁止被告等為一定
    行為。並聲明：1.被告應連帶給付原告1,176,000 元，及自
    民事準備書二狀繕本送達翌日起至清償日止，按週年利率百
    分之5 計算之利息。2.被告應連帶負擔費用將本件訴訟最後
    事實審之判決主文以8 公分長乘以4 公分寬之版面刊登於經
    濟日報第1 版1 日。3.被告丁○○應返還取自於原告之電磁
    紀錄予原告；被告等不得以任何方式使用、散布、傳送、交
    付、重製取自於原告之設計圖樣或其電磁紀錄。4.第一項請
    求，願供擔保請准宣告假執行。
二、被告則以：
  (一)關於侵權行為損害賠償請求權之消滅時效，應以請求權人實
    際知悉損害及賠償義務人時起算，非已知悉賠償義務人因侵
    權行為所構成犯罪行為經檢察官起訴或法院判決有罪為準。
    查本件原告於95年03月27日對被告丙○○率先提出告訴，警
    方即持搜索票即於95年3 月31日對被告丙○○設址於中壢市
    內定里下內壢15之11號之被告聖佑公司實施搜索；因此原告
    對於被告丙○○部分，至少於95年3 月31日已知悉損害及被
    告丙○○為賠償義務人；又被告丁○○部分，雖原告於95年
    9 月15日始提出刑事補充告訴理由狀，對被告丁○○提出刑
    事告訴，惟原告之副總經理即訴訟代理人戊○○於95年6 月
    13日於偵查庭時與當時之證人即被告丁○○共同接受偵訊時
    ，由偵查時戊○○親聞被告丁○○坦承警方查扣之設計圖樣
    為其所繪，戊○○亦親承被告丁○○所繪之圖與原告公司標
    示者相同，故就被告丁○○部分，原告至少於95年6 月13日
    亦已知悉被告丁○○有侵權行為之事實，即其為賠償義務人
    ；另原告公司之副總於95年3 月27日製作警詢筆錄時，即已
    對訊問員警稱「在95年3 月23日於吉勝工業社發現原告公司
    生產之機械零件仿冒品，並發現原告公司之設計圖遭聖佑公
    司所竊取盜用，要對被告丁○○提出竊盜告訴」等情，亦可
    見原告已於95年3 月27日即已鎖定被告丁○○、丙○○為犯
    罪嫌疑人及賠償義務人。而本件原告對被告等人提起損害賠
    償之訴訟，依據起訴狀具狀時間為97年8 月18日，是以原告
    之侵權行為損害賠償請求權早因罹於2 年時效完成而消滅。
  (二)另原告請求賠償之基礎為不當得利請求權，然本件原告並未
    就其主張之多數利得人，個別依其利得之數額返還，其請求
    連帶給付，要屬無據。另本件原告亦未曾舉證被告各自之利
    得數額為何，實無從構成不當得利。
  (三)至原告請求被告丁○○應返還取自原告之電磁紀錄予原告之
    部分，查上開電磁紀錄，業經搜索時為警扣押在案，被告本
    無從返還，另原告請求返還之電磁紀錄，依照刑事判決記載
    之事實，既屬重製而來，原告有何所有權？是否得依民法第
    767 條規定主張，即有疑問。
  (四)綜上，爰聲明：駁回原告之訴及假執行之聲請，如受不利判
    決，願供擔保，請准宣告免為假執行。
三、本院判斷：
  (一)按，著作權法第85條及第88條之損害賠償請求權，自請求權
    人知有損害及賠償義務人時起，2 年間不行使而消滅。自有
    侵權行為時起，逾10年者亦同，著作權法第89條之1 定有明
    文。另，因侵權行為所生之損害賠償請求權，自請求權人知
    有損害及賠償義務人時起，2 年間不行使而消滅。自有侵權
    行為時起，逾10年者亦同，民法第197 條第1 項亦有明文。
    又，關於侵權行為損害賠償請求權之消滅時效，應以請求權
    人實際知悉損害及賠償義務人時起算，不以知悉賠償義務人
    因侵權行為所構成之犯罪行為被檢察官起訴，或法院判決有
    罪為準，最高法院72年台上字第738 號著有判例。查本件時
    任原告之副總經理之戊○○（亦為本件訴訟代理人），前於
    95年3 月27日向警方報稱：發現原告公司之設計圖遭到被告
    聖佑公司竊取盜用，並稱被告聖佑公司之負責人為丙○○，
    並有先前原告公司設計課員工丁○○、鄒佩娟等人在內工作
    ，並要對丙○○、丁○○、鄒佩娟等人提出竊盜告訴等語明
    確（見本院職權調閱之台灣桃園地方法院檢察署95年度偵字
    第9099號卷第21至22頁），顯見原告最早於95年3 月27日前
    即已知被告丁○○、丙○○、聖佑公司等侵害其公司關於瓦
    楞紙機設計圖之著作財產之情事，是則原告於此應已知侵權
    行為之損害及賠償義務人為何；再查，本件警方業於95年3
    月31日憑原告之告訴持本院核發之95年度聲搜字第299 號搜
    索票至被告聖佑公司搜索，原告並會同警方至現場搜索，並
    扣得原告公司所設計之正壓卡匣式單瓦楞機之零件圖6 張、
    類似設計圖上機械零件、電腦內亦發現原告公司之設計圖等
    物，上開各節，亦有搜索筆錄、扣得之設計圖、原告公司之
    告訴代理人戊○○於警詢之筆錄在卷可稽；綜上，亦可認定
    原告至遲對於被告丙○○、丁○○、聖佑公司於95年3 月31
    日時，已知渠等為賠償義務人，而依據上開民法及著作權法
    之規定，原告之侵權行為請求權，至97年3 月31日即因時效
    完成而消滅，而查原告遲至97年8 月18日始提起本件附帶民
    事訴訟（此有本件起訴狀與本院收文章在卷可稽），由此，
    應認原告對於被告等之侵權行為損害賠償請求權及依著作權
    法第89條之負擔費用刊登判決之請求權，均已罹於時效而消
    滅，原告此部分請求，並無理由。
  (二)本件原告雖另主張依民法第197 條第2 項之規定，於侵權行
    為時效完成後，因仍受有損害，依不當得利之規定向被告等
    請求連帶返還所受利益於原告云云。然按，不當得利係以當
    事人之一方無法律上之原因而受利益，致他方受損害為其成
    立要件，並須就無法律上之原因，負舉證責任；又如受利益
    人係因給付而得利時，所謂無法律上之原因，係指給付欠缺
    給付之目的，故主張該項不當得利請求權存在之當事人，自
    應舉證證明該給付欠缺給付之目的，最高法院78年度台上字
    第1599號、97年度台上字第332 號判決意旨可資參照。查本
    件原告雖主張因被告無權重製原告對瓦楞紙機之設計圖並製
    成實品，本屬原告客戶之訴外人建友公司因而轉向與被告聖
    佑公司交易，至原告受有交易之預期利益之損失共1,176,00
    0 元，因認此屬被告所受之不當得利，而致原告受有損害。
    經查，本件自原告於98年4 月16日主張以被告聖佑公司與建
    友公司之交易利益為損害賠償數額以來，原告從未舉證證明
    建友公司與被告聖佑公司之交易實據，此一事實亦為被告所
    否認，已難信確有其事。況，縱原告舉證證明被告聖佑公司
    確與建友公司達成瓦楞紙機之交易，然被告聖佑公司因此獲
    有營業利益，實係基於其與建友公司之法律關係而生，而與
    不當得利之要件「無法律上之原因而受有利益」尚屬有間。
    再者，原告所提出之瓦楞紙機交易之事實係存於其與訴外人
    萬隆造紙股份有限公司之間，原告所提之建友公司向其購置
    貨物之證據，亦僅屬購買零件之統一發票，以此亦難認定於
    無被告聖佑公司所生產之相同機器情形下，建友公司於一般
    市場情形，就該種瓦楞紙機本有向原告購買之可能性與必然
    關聯，就此亦難認被告之受有利益與原告之受有損害，有何
    因果關係。綜此，原告主張以不當得利之法律關係，請求被
    告返還所受利益一節，亦無理由。
  (三)至原告主張依民法第767 條規定請求被告丁○○應返還取自
    於原告之電磁紀錄予原告，及被告等不得以任何方式使用、
    散布、傳送、交付、重製取自於原告之設計圖樣或其電磁紀
    錄云云。惟查，本件依智慧財產法院98年度刑智上訴字第1
    號刑事判決認定之事實可認：被告丁○○乃於94年4 月至7
    月間某日，係以複製之方式，重製原告公司簡傳祥繪製存檔
    於原告公司電腦內之設計圖樣，有該判決在卷可稽，亦為兩
    造所不否認。則顯見原告公司電腦儲存之該設計圖樣原檔並
    未因被告丁○○複製後消失，仍存於原告公司內部，而被告
    丁○○所複製之新檔案，既為其所創設，應認該新檔案即屬
    於被告丁○○所有；亦即，著作權法之法律設計並未架空原
    民法動產所有權之法律體系，或對後者有何特別規定。原告
    所認被告丁○○複製後之新檔案，仍屬原告公司所有一節，
    尚無可採，從而其基於民法第767 條所有人物上請求權之規
    定，請求被告丁○○返還該電磁紀錄及為其他妨害排除或妨
    害防止之請求，均無理由，應予駁回。
四、綜上，原告依侵權行為、不當得利法律關係，及著作權法第
    89條規定，請求被告為損害賠償或利益返還，並請求被告於
    報上刊登判決書內容；另依民法第767 條之所有物返還請求
    權及妨害防止請求權，請求被告丁○○返還取自於原告之電
    磁紀錄，及禁止被告等為一定行為等，均無理由，不應准許
    。本件原告之訴既經駁回，其假執行之聲請亦失所附麗，併
    予駁回。
五、本件事證已臻明確，兩造其餘攻擊防禦方法及舉證，核與本
    決結果無影響，爰不一一論述，併此敘明。
六、據上論結，本件原告之訴為無理由，依民事訴訟法第78條判
    決如主文。
中    華    民    國    99    年    1    月    21     日
                    民事第二庭  法  官  楊晴翔
以上正本係按原本作成。
如不服本判決，應於送達後20日內，向本院提出上訴狀並表明上
訴理由，如於本判決宣示後送達前提起上訴者，應於判決送達後
10日內補提上訴理由書（須按對造人數提出繕本）。
中    華    民    國    99    年    1     月    21    日
                                書記官  黃盈菁

司法院資訊處製作；財團法人民間司法改革基金會備份。
